【裁判字號】    99,台上,2586
【裁判日期】    990429
【裁判案由】    違反毒品危害防制條例
【裁判全文】
最高法院刑事判決            九十九年度台上字第二五八六號
上  訴  人  甲○○
選任辯護人  鞠金蕾律師（法律扶助律師）
上列上訴人因違反毒品危害防制條例案件，不服台灣高等法院台
中分院中華民國九十九年二月二十五日第二審更審判決（九十八
年度上更(一)字第一二五號，起訴案號：台灣台中地方法院檢察署
九十七年度偵字第二三四九五、二七００二號），提起上訴，本
院判決如下：
    主  文
原判決撤銷，發回台灣高等法院台中分院。
    理  由
本件原判決認定上訴人甲○○明知海洛因係毒品危害防制條例第
二條第二項第一款列管之第一級毒品，不得非法持有、販賣，竟
基於販賣第一級毒品海洛因之犯意，分別於原判決附表（下稱附
表）編號一、二、三所示之時間、地點，各以如附表編號一、二
、三所示之方式，分別販賣海洛因予張嘉盛及詹漢文二人。嗣張
嘉盛獲案並於檢察官訊問時主動供出其與上訴人聯絡之行動電話
，檢察官即指揮員警命張嘉盛撥打上訴人使用之電話，佯欲購買
海洛因，進而於民國九十七年十月一日查獲，並扣得上訴人持有
之海洛因一包、行動電話兩具。因而撤銷第一審之科刑判決，改
判仍論處上訴人販賣第一級毒品共三罪之罪刑（均累犯），以及
為相關沒收銷燬、沒收、追徵價額或以財產抵償之諭知，固非無
見。
惟按：(一)、毒品危害防制條例第十七條第一項規定，犯同條例第
四條至第八條、第十條或第十一條之罪，供出毒品來源，因而查
獲其他正犯或共犯者，減輕或免除其刑。則施用毒品之人如供出
毒品之來源，有可能因而獲邀減輕或免除其刑之寬典，故其陳述
須無瑕疵可指外，且為擔保持有或施用毒品者所稱其所買受毒品
指證之真實性，尤應有足以令人確信其陳述為真實之補強證據，
始能資為論罪之依據。因而，事實審法院必須調查其他證據以為
補強，使其證明力達於一般人均不致有所懷疑而得確信其為真實
之程度，始得據為對他人不利之認定。又所謂補強證據，必須與
施用毒品者關於相關毒品交易之供述，具有相當程度之關聯性，
且足使一般人對於施用毒品者之供述無合理之懷疑存在，而得確
信其為真實，始足當之。又數罪併罰案件，因其所涉及之訴訟客
體有數個以上，各個犯罪事實彼此互不相屬，故均須有補強證據
，不得籠統為同一之觀察。查張嘉盛於獲案當日之警詢時供稱其
施用之海洛因，係以新台幣（下同）五百元向「林董」購得，係
在台中市精武橋靠近旱溪東路附近碰面、交易等語（見毒偵影印
卷第八、九頁）。迨至檢察官同日訊問並告知毒品危害防制條例
第十七條有關供出毒品來源得減輕其刑之規定後，張嘉盛始改稱
：「藥頭現在找不到人，電話也關機，9月24日所施用的毒品是9
月20日所買的，購買地點在精武橋頭，我用公用電話打他的手機
0000000000，……，我已十幾天沒有打電話了，所以我不確定可
否聯絡到他，上次我是9月20日早上打給他的，買了500元海洛因
」等語（見同上卷第六六、六七頁）。檢察官因而命警方追查，
經警方授意張嘉盛撥打電話予上訴人，佯裝購買海洛因並約定地
點後，逮捕上訴人之事實，亦經黃明志證述明確。亦即張嘉盛確
有供出毒品來源以邀獲減刑寬典之動機，其陳述自須無瑕疵可指
，且須有足以令人確信其陳述為真實之補強證據為擔保，始得資
為論罪之依據。然張嘉盛前後陳述，或反覆不一，或與卷存證據
資料明顯不符，甚至多有任意陳述情形，分述如下：(1)、前述警
詢及檢察官訊問時，有關海洛因之來源，陳述不一。(2)、依上開
於檢察官訊問時之陳述，可知張嘉盛似僅一度向上訴人購買五百
元之海洛因。此與其後於檢察官訊問及第一審所述：購買兩次，
均以交付行動電話之SIM 卡，各以之折抵一千元之方式購買云云
，亦明顯不符。(3)、有關九十七年（下同）九月二十日購買（下
稱第一次購買）之海洛因，於十月一日檢察官訊問時稱係九月二
十日早上電話聯絡購買；其後於十月三日警詢時稱係同日二十一
時購買（見偵字第二三四九五號卷第六一頁）；於第一審訊問時
亦稱是同日晚上（見第一審卷第七二頁）。(4)、於十月三日檢察
官訊問及第一審訊問時均稱第一次係以交付000000000
0號電話（以下簡稱０九一五電話）之SIM 卡，以之折抵一千元
之方式購買（見偵字第二三四九五號卷第六六頁、第一審卷第七
二頁）。但十月一日檢察官訊問時卻稱：其係以公用電話撥打他
（上訴人）０九一五手機購買云云。(5)、於第一審訊問時稱：０
九一五電話是易付卡，於九月二十日第一次購買時裡面還有五、
六百元等語（見第一審卷第七十頁反面、第七一頁）。然依和信
電訊股份有限公司函及所附資料，可知九月二十日該易付卡之餘
額為零點一六元（見第一審卷第九九、一００頁）。(6)、十月一
日警詢時，張嘉盛稱其海洛因之來源係「小董」，再無有關「阿
猴」之陳述。「阿猴」實係與張嘉盛同時獲案之江福傳所稱之海
洛因之來源（見毒偵卷第九、十七頁警詢筆錄）。詎張嘉盛於同
日檢察官訊以：「警詢所述藥頭『阿猴』是否同現在所述的藥頭
？」時，竟稱：「阿猴是7 月多跟他買毒品的藥頭」（見同上卷
第六七頁）。實有任意陳述之情形。其餘如兩次購買毒品之時間
及約定地點、施用毒品之方法係吸食抑注射、施用之頻率等等，
亦有反覆不一，隨意陳述情形。依上所述，張嘉盛之陳述確有瑕
疵。原判決雖以張嘉盛於偵、審中指證向上訴人購買海洛因之事
實，有客觀之通聯紀錄可佐（見原判決第十五頁）。然通聯紀錄
僅有各次通話日期、時間、基地台位置等紀錄，並無通話內容，
何以得據以推論張嘉盛之陳述具憑信性？且張嘉盛前後不一之陳
述極多，何以有關毒品交易部分之所述可採，而得忽略與毒品交
易無關之陳述？其餘張嘉盛之尿液呈嗎啡陽性反應，僅能證明張
嘉盛於獲案前之一段時間內有施用海洛因之事實，與其是否向上
訴人購買海洛因，難認有何關聯。扣案之行動電話機及該等電話
之申租人資料，雖得證明電話號碼係由張嘉盛申租，其後並由上
訴人持有，然其中之SIM 卡是否確係上訴人販賣海洛因予張嘉盛
所得，仍待究明（詳下述）。扣案之海洛因係十月一日上訴人獲
案時，警方在上訴人身上扣得，或得以之為上訴人當日是否持以
販賣予張嘉盛之證據，然與原判決認定之九月二十日、九月二十
五日及九月三十日之本件海洛因之交易（詳判決附表編號一、二
、三），並無直接關連，而不足以作為補強證據。張嘉盛之陳述
，攸關上訴人是否販賣海洛因，於上訴人之利益有重大關係，其
陳述之憑信性即有究明、釐清之必要。原判決在無其他適當補強
證據情形下，據張嘉盛有瑕疵之陳述為論罪之基礎，即有調查未
盡之違法。(二)、上訴人辯稱：０九一五電話是向張嘉盛購買，但
不能用，所以他（張嘉盛）賠我一張；我故意叫他出來，所以他
又換０九三八（即0000000000，以下簡稱０九三八電
話）的電話卡給我（見偵字第二三四九五號卷第八一頁）；又稱
：（０九一五）那張卡需要儲值才能打，我用四天還五天，儲值
後又不能打各等語（見第一審卷第三十頁）。此與第一審法院其
後調查所得資料顯示：０九一五電話易付卡，於九月二十日之餘
額為零點一六元，同月二十四日曾儲值三百元，同月三十日尚有
餘額一百三十七點六六元，但仍於同日停機等事實，並無不合（
見第一審卷第一００頁和信電訊股份有限公司函附資料）。且張
嘉盛證稱：「（第二次怎麼買賣？）隔一、二個禮拜，我打電話
問他（上訴人），我還有一張sim 卡，號碼０九三八，看他要不
要」（見第一審卷第七一頁）。然０九一五與０九三八電話間之
第一次通話，係於九月二十五日零時九分十七秒，且係由０九一
五電話撥出，而非自０九三八撥出（其後至同日之十二時五十六
分止，更有十餘次之通話，見第一審卷第四一頁反面、第四二頁
通聯紀錄）。與張嘉盛所述似不符合。反觀，若上訴人確於九月
二十日取得０九一五電話之SIM 卡，並於發現餘額不足以使用後
，撥打電話向張嘉盛抱怨或要求處理，即不違常情；上訴人所辯
其與張嘉盛因斷卡而起爭執（見第一審卷第十五頁反面），亦非
無據。原判決就有利上訴人之前開證據，未敘明不可採之理由，
逕以易付卡儲值餘額之不符，不影響上訴人與張嘉盛二次毒品交
易之成立，即有理由不備之違法。(三)、有關上訴人販賣海洛因予
詹漢文部分，原審係以上訴人曾於第一審供承交付海洛因予詹漢
文；另依憑詹漢文於偵、審中之指述、詹漢文使用之00000
00000電話與０九三八電話之通聯紀錄、照片、扣案之海洛
因及行動電話機等，為其論據（見原判決第十五頁(二)至十九頁(三)
）。然上訴人於第一審係稱：「沒有（販賣海洛因給詹漢文），
有一起吃海洛因而已，海洛因來源我們互相都有提出給對方吃」
等語（見第一審卷第八一頁反面）。顯不得作為販賣海洛因之論
據。而扣案之海洛因，與上訴人是否於九月三十日販賣海洛因予
詹漢文並無直接關連，亦如前述，同不得作為認定此部分犯罪之
基礎。有關通聯紀錄，僅足以認定詹漢文與上訴人間於九月三十
日曾有多次通話（見偵字第二七００二號卷第十至十一頁），然
並無內容；扣案之行動電話機，僅能證明上訴人持有或使用該電
話，均難據為擔保詹漢文所述為真之證據。至於卷附照片，係警
方於上訴人獲案後針對現場門牌、上訴人使用之汽車外觀及行動
電話之螢幕、扣案之海洛因等，拍照所得（見偵字第二三四九五
號卷第三七至四三頁），因與上訴人是否販賣海洛因予詹漢文無
關，亦不得據為補強證據。依上所述，詹漢文固指證向上訴人購
買海洛因云云，然原審援引之補強證據，或不相適合，或尚不足
以擔保詹漢文陳述之真實性，其遽行判決，尚嫌率斷。以上或為
上訴意旨所指摘，或為本院得依職權調查之事項，應認原判決仍
有發回更審之原因。又案經發回，原審調查、審理後，若仍認上
訴人販賣海洛因，則上訴人係基於營利意圖而販賣之事實，即宜
於事實欄明白記載，併此敘明。
據上論結，應依刑事訴訟法第三百九十七條、第四百零一條，判
決如主文。
中    華    民    國  九十九  年    四    月  二十九  日
                      最高法院刑事第五庭
                          審判長法官  陳  正  庸
                                法官  林  秀  夫
                                法官  宋      祺
                                法官  陳  祐  治
                                法官  林  瑞  斌
本件正本證明與原本無異
                                      書  記  官
中    華    民    國  九十九  年    五    月    五    日
                                                       s

司法院資訊處製作；財團法人民間司法改革基金會備份。
